【裁判字號】    98,上易,719
【裁判日期】    980422
【裁判案由】    竊盜
【裁判全文】
臺灣高等法院刑事判決                 98年度上易字第719號
上  訴  人  臺灣宜蘭地方法院檢察署檢察官
被      告  甲○○
上列上訴人因被告竊盜案件，不服臺灣宜蘭地方法院97年度易字
第623號，中華民國98年2月18日第一審判決（起訴案號：臺灣宜
蘭地方法院檢察署97年度偵字第797號），提起上訴，本院判決
如下：
    主  文
上訴駁回。
    理  由
一、本件公訴意旨略以：被告甲○○意圖為自己不法所有，自民
    國96年12月15日7時30分起至96年12月15日16時止，未經主
    管機關許可，在行政院農業委員會林務局羅東林區管理處管
    理之太平山第81國有林班地（臺七甲線至宜專一線1公里處
    下方約30公尺處），由被告以新臺幣（下同）8千元之代價
    ，僱用江振輝駕駛挖土機，盜採砂石面積達0.026759公頃，
    再由邱家添駕駛車號GS-080號營業用大貨車將所挖取之土方
    載運至460公尺外之宜蘭縣大同鄉家源橋下被告所種植蔬菜
    使用之地傾倒。嗣於96年12月15日16時許，在上開宜蘭縣大
    同鄉家源橋下被告所種植蔬菜使用之地處所，為警查獲。因
    認被告涉犯刑法第320條第1項之竊盜罪嫌。
二、按犯罪事實應依證據認定之，無證據不得認定犯罪事實；不
    能證明被告犯罪者，應諭知無罪之判決，刑事訴訟法第154
    條第2項、第301條第1項分別定有明文。又刑事訴訟法第161
    條第1項規定，檢察官就被告犯罪事實，應負舉證責任，並
    指出證明之方法。因此，檢察官對於起訴之犯罪事實，應負
    提出證據及說服之實質舉證責任。倘其所提出之證據，不足
    為被告有罪之積極證明，或其闡明之證明方法，無從說服法
    官以形成被告有罪之心證，基於無罪推定之原則，自應為被
    告無罪判決之諭知（最高法院92年臺上字第128號判例要旨
    參照）。
三、本件公訴人據以認定被告甲○○涉有竊盜罪嫌，無非係以證
    人江振輝、邱家添、證人即查緝警員王文正、呂勝義、證人
    即太平山工作站技佐林吳池、證人即會勘人員張家和之證詞
    ，及宜蘭縣羅東地政事務所土地複丈成果圖、經濟部水利署
    第一河川局97年4月8日水一管字第09750019390號函、太平
    山事業區第81林班擅自墾殖開挖及搬運土方現場位置圖、開
    挖現場照片、宜蘭地方法院檢察署檢察事務官職務報告書等
    ，作為論據。惟訊據被告堅詞否認有上開犯行，辯稱：伊在
    伊妹妹蔡劉玉花所承租位於宜蘭縣大同鄉○○段R1地號河川
    地種植蔬菜，當天是要挖取上開地號之土方，倒到伊與廖修
    來共同種植蔬菜之宜蘭縣大同鄉○○段567地號土地上。因
    前開R1地號土地與太平山第81國有林班地之界址不清楚，伊
    以為伊挖取的是蔡劉玉花所承作之R1地號河川地，不知道已
    越界挖到太平山第81國有林班地的土方等語。
四、經查：
(一)、公訴人所指被告自96年12月15日7時30分起至96年12月15 日
    16時止，未經主管機關許可，僱用江振揮、邱家添在太平山
    第81國有林班地（臺七甲線至宜專一線1公里處下方約30 公
    尺處）採取砂石0.026759公頃，並傾倒於宜蘭縣大同鄉家源
    橋下被告所種植蔬菜使用之地等情，為被告所坦承不諱，核
    與證人即被告所僱用之江振輝、邱家添、證人即查緝警員王
    文正、呂勝義、證人即太平山工作站技佐林吳池、證人即經
    濟部水利署第一河川局會勘人員張家和於偵查中證述情節相
    符，並有宜蘭縣羅東地政事務所土地複丈成果圖、經濟部水
    利署第一河川局97年4月8日水一管字第09750019390號函及
    所附會勘紀錄、河川圖籍影本、森林被害報告書、太平山事
    業區第81林班擅自墾殖開挖及搬運土方現場位置圖、開挖現
    場照片等附卷可稽，足資認定。惟被告辯稱其係誤採國有林
    班地之砂石，並無行竊犯意等情，是否全無足採，仍有究明
    之必要。
(二)、按刑法上之竊盜罪，須意圖為自己或第三人不法之所有，而
    竊取他人所有物，為其成立要件（最高法院71年度臺上字第
    7031號判決意旨參照）。經查：
  1.被告辯稱其妹蔡劉玉花承作位於宜蘭縣大同鄉○○段R1地號
    河川地等情，有被告提出之經濟部水利署（第一河川局）河
    川公（私）地使用許可書可查（見偵查卷第25頁），應屬非
    虛。
  2.而上開R1地號河川地與太平山第81國有林班地距離極為接近
    ，且2筆土地間並無明顯標的可資辨別界址等情，乃分別經
    臺灣宜蘭地方法院檢察署檢察事務官會同被告及警員、地政
    事務所人員、太平山工作站人員至現場勘驗，及經濟部水利
    署第一河川局人員、行政院農業委員會林務局羅東林區管理
    處人員會同勘查明確，此有臺灣宜蘭地方法院檢察署勘驗筆
    錄（見偵查卷第24頁正、反面）、臺灣宜蘭地方法院檢察署
    檢察事務官職務報告書（見原審卷第32至33頁）、申請使用
    河川公（私）地種植案件會勘紀錄及河川圖籍影本（見偵查
    卷第36至37頁）存卷可憑。
  3.被告挖取土方之地點雖在太平山第81國有林班地內，但與上
    開R1地號河川地均同位處河床等情，有前揭臺灣宜蘭地方法
    院檢察署勘驗筆錄、臺灣宜蘭地方法院檢察署檢察事務官職
    務報告書可憑。且依經濟部水利署第一河川局97年4月8日水
    一管字第09750019390號函所附河川圖籍影本（見偵查卷第
    37 頁），及宜蘭縣羅東地政事務所土地98年1月20日複丈成
    果圖（見原審卷第37頁）相互比對結果，被告挖取土方之地
    點，距離蔡劉玉花所承租之前開R1地號土地，距離約僅40餘
    公尺，並據公訴人提出臺灣宜蘭地方法院檢察署檢察事務官
    職務報告書附卷足佐。
  4.綜上所述，被告開挖之地點與蔡劉玉花所承作之前揭R1地號
    河川地均在河床位置，且2個地點相距甚近，蔡劉玉花所承
    租之河川地與太平山第81國有林班地間復無明顯界址可資辨
    認。則被告辯稱其因無法清楚辨別界址，而誤採國有林班地
    之砂石等情，與一般常情不相悖離，難謂無足採信。
五、依前所述，公訴人所舉前揭事證，雖足證明被告挖取國有林
    班地土方之事實，然被告辯稱其並無竊盜故意等情，尚難認
    屬虛妄。原審判決因而以公訴人迄於言詞辯論終結前所舉之
    事證，並無從說服本院以形成被告具竊盜故意之心證，依上
    揭法條規定及說明，以及「罪疑為有利於被告」之原則，為
    被告無罪判決之諭知，核無不合。公訴人則以種植蔬菜的河
    川地，跟沒有種植蔬菜的河川地，是可以明顯分辨的，又劉
    玉花承租作為種植蔬菜的Ｒ１河川地，其上砂石不是可以隨
    便採取的，不論被告甲○○拿走的是劉玉花承租作為種植蔬
    菜的Ｒ１河川地？或其他河川地的土石？被告甲○○，都是
    要將國有河川地據為己有，何況被告甲○○以一天新台幣８
    千元的高價，僱用挖土機及大貨車，花一天的時間，載走高
    達0.026759公頃河川地砂石作為己用，其竊盜犯意也是十分
    明顯等語。惟查宜蘭縣大同鄉家源橋下被告所種植蔬菜河川
    地係屬被告向河川局租用之公地，並非被告所有，為告訴人
    羅東林區管理處出具之告訴書內敘明（詳警卷第15頁），是
    故被告將林務局羅東林區管理處管理之太平山第81國有林班
    地河川地砂石，搬至向河川局租用種植蔬菜之公地被洪水沖
    毀後作為整地之用，尚難認其係據為己有，復查劉玉花承租
    作為種植蔬菜的Ｒ１河川地亦於96年間為洪水沖毀約二分之
    一，有經濟部水利署第一河川局96年期河川公地使用費繳納
    代金聯單內注明災歉減免一半使用費可稽，又該承租地係屬
    河川地，每遇颱風大雨，所種植蔬菜均不免被大水沖毀，所
    承租之範圍即難以確認，再參酌本件是否越界尚須經GPS定
    位始能確定，是公訴人認種植蔬菜的河川地，與沒有種植蔬
    菜的河川地，被告可以明顯分辨，顯有誤會，從而公訴人上
    訴為無理由，應予駁回。
據上論結，應依刑事訴訟法第368條，判決如主文。
本案經檢察官郭弘佑到庭執行職務。
中    華    民    國    98    年    4     月    22    日
                  刑事第二庭審判長法  官  洪光燦
                                  法  官  林恆吉
                                  法  官  宋明蒼
以上正本證明與原本無異。
不得上訴。
                                  書記官  楊麗雪
中    華    民    國    98    年    4     月    22    日


司法院資訊處製作；財團法人民間司法改革基金會備份。
